臺灣高等法院民事判決　　　　　　　　100年度上易字第520號
上　訴　人　陳秀月
被　上訴人　張芷菱原名張秀玲.
上列當事人間請求返還不當得利事件，上訴人對於中華民國100
年3月18日臺灣臺北地方法院99年度訴字第4529號第一審判決提
起上訴，並為訴之追加，本院於100年9月20日言詞辯論終結，判
決如下：
    主      文
上訴及追加之訴均駁回。
第二審（含追加之訴）訴訟費用由上訴人負擔。
    事實及理由
一、按訴之變更或追加，非經他造同意，不得為之。但有第255
    條第1項第2款「請求之基礎事實同一者」之情形，不在此限
    ，民事訴訟法第255條第1項第2款、第446條第1項定有明文
    。查上訴人於原審請求被上訴人給付55萬元本息，於本院則
    主張因上訴人與被上訴人之夫即訴外人陳永豐間之投資契約
    已終止，上訴人得依民法第242條之規定，追加備位聲明請
    求被上訴人給付陳永豐55萬元本息，並由上訴人代位受領（
    見本院卷第69頁補充上訴理由狀），核其均係本於同一基礎
    事實為請求，故所為追加自屬合法。
二、上訴人起訴主張略以：陳永豐於民國86年間，以友人之國外
    事業探詢伊有無投資意願，伊表示願投資後，陳永豐即要求
    伊將投資款匯至被上訴人帳戶，再由被上訴人轉交予陳永豐
    。伊於86年5月13日自世華聯合商業銀行帳戶匯新臺幣（下
    同）55萬元（下稱系爭款項）至被上訴人之台新國際商業銀
    行桃園分行00000000000000號帳戶內，並電請被上訴人轉交
    予陳永豐。詎被上訴人未轉交，陳永豐業於87年間回國，無
    從幫伊投資，伊與陳永豐於87年間合意終止投資契約，嗣伊
    催告被上訴人返還系爭款項，未獲置理，甚且於88年12月間
    離家出走。伊已依民法第549條第1項之規定終止委任契約，
    被上訴人自有不當得利。爰依民法第179條之規定，求為命
    被上訴人給付55萬元，及自99年7月23日起加計法定遲延利
    息之判決。
    被上訴人則以：系爭投資事項係上訴人與陳永豐聯繫，陳永
    豐不在臺灣，始借用伊帳戶，伊於陳永豐回國後依陳永豐之
    指示將系爭款項匯予陳永豐在汐止新台五路之朋友。上訴人
    及陳永豐十幾年來亦均未向伊催討等語，資為抗辯。
三、原審駁回上訴人之請求。上訴人提起上訴，並追加備位聲明
    ，聲明：
    (一)先位聲明
    1.原判決廢棄。
    2.被上訴人應給付上訴人55萬元，及自起訴狀繕本送達翌日
      起至清償日止，按週年利率5%計算之利息。
    (二)追加備位聲明：被上訴人應給付陳永豐55萬元，及自起訴
      狀繕本送達翌日起至清償日止，按週年利率5%計算之利息
      。並由上訴人代位受領。
    被上訴人答辯聲明：上訴及追加之訴均駁回。
四、上訴人主張於86年5月13日自世華聯合商業銀行帳戶匯55萬
    元至被上訴人之台新國際商業銀行桃園分行00000000000000
    號帳戶內，並電請被上訴人交付陳永豐之事實，提出世華聯
    合商業銀行匯出匯款回條、被上訴人存摺為證（見原審卷第
    4-6頁），被上訴人對此並不爭執，自堪信為真實。至上訴
    人主張被上訴人未依約交付系爭款項予陳永豐等情，則為被
    上訴人所否認，並以前開情詞置辯。經查：
  (一)上訴人主張係陳永豐夫婦告知國外投資不錯，嗣上訴人有55
    萬元現金，故電知被上訴人交付陳永豐，當時陳永豐在國外
    ，故只與被上訴人聯絡，並未與陳永豐聯絡等情，為被上訴
    人所否認，並辯稱係上訴人與陳永豐談妥投資後，陳永豐才
    借被上訴人帳戶以供匯款等語。查上訴人於原審稱「86年間
    陳永豐向我表示其友人在國外的事業，是否願意投資，我表
    示願意」（見原審卷第41頁背面）、「是陳永豐說要匯款到
    被告（即被上訴人）帳戶，由其代為轉交」等語（見原審卷
    第31頁背面）。核與陳永豐於臺灣桃園地方法院97年度家訴
    字第24號給付扶養費等事件中，主張「被告（即陳永豐，下
    同）之姊陳秀月因欲投資馬來西亞貿易，被告請陳秀月直接
    將55萬元款項於86年5月3日就近匯至原告張芷菱設於台新銀
    行之帳戶，被告再直接在馬來西亞幫陳秀月付55萬元投資款
    ，原告張芷菱代收取55萬元僅是幫被告保管，亦尚未交還予
    被告，依雙方之保管契約，原告張芷菱應將系爭55萬元返還
    予被告，故被告得主張與原告張芷菱之請求為抵銷」等語相
    符（見本院卷第22之4頁）。顯見系爭款項之投資契約存在
    上訴人與陳永豐之間，上訴人因陳永豐指示交付將系爭款項
    匯入被上訴人帳戶，故被上訴人係受陳永豐之託始代理收受
    系爭款項，是被上訴人收受系爭款項之效果應歸屬於所代理
    之本人即陳永豐，亦即現實上款項雖係匯入被上訴人帳戶，
    惟應視同係陳永豐收受系爭款項。則系爭款項之投資契約當
    事人，既為上訴人與陳永豐，上訴人主張與陳永豐於87年間
    合意終止投資契約，並依民法第179條之規定，請求返還系
    爭款項，因被上訴人並非上開投資契約之當事人，且應視同
    陳永豐收受系爭款項，已如前述，是系爭款項之返還義務人
    為陳永豐，並非被上訴人。縱陳永豐到場證稱：至今並未取
    得系爭款項云云，亦僅屬陳永豐與被上訴人間基於委任關係
    之內部求償問題，並無礙於被上訴人以受任人身分對外處理
    委任事務所生之法律效果。從而，上訴人逕行請求被上訴人
    返還系爭款項，並不足取。
  (二)上訴人於本院雖改稱：其決定投資55萬元，是告訴被上訴人
    ，被上訴人就給上訴人帳號，上訴人向被上訴人要求交給陳
    永豐或由被上訴人幫上訴人處理云云。陳永豐於本院亦到場
    證稱：「因為我在國外，我姐姐（即上訴人）不知道如何跟
    我聯絡，就跟我老婆（即被上訴人）聯絡，她們是怎麼談的
    我不清楚」等語（見本院卷第56頁背面）。惟被上訴人及陳
    永豐上開陳述，既與原審及前案陳述不符，核係原審判決後
    所為翻異之詞。況陳永豐與被上訴人間就系爭款項應由何人
    返還一節，係屬利害相反之人，自難僅憑陳永豐之證詞，遽
    為不利被上訴人之認定。此外，上訴人就系爭款項之投資契
    約存在兩造之間一節，並不能提出其他實據以實其說。上訴
    人執此請求被上訴人返還系爭款項，自不足採。
 (三)上訴人於本院另追加備位之訴，主張因上訴人與陳永豐間之
   投資契約已終止，上訴人得依民法第242條之規定，請求被上
   訴人給付陳永豐55萬元本息，並由上訴人代位受領云云。按
   「債務人怠於行使其權利時，債權人因保全債權，得以自己
   之名義，行使其權利」，民法第242條前段固有明文。次按「
   債權人代位行使之權利，原為債務人之權利，必於債務人有
   怠於行使其權利情事時，始得為之，若債務人對於第三人已
   無權利之存在，或經行使而無效果時，即無代位行使權利之
   餘地」、「債務人怠於行使其權利時，債權人因保全債權，
   固得以自己之名義，行使其權利；惟此須以有保全債權之必
   要為前提，即債權人如不代位行使債務人之權利，其債權即
   有不能受完全滿足清償之虞時，債權人始有保全其債權之必
   要，而得行使代位權；倘債之標的與債務人之資力有關者，
   如金錢之債，其債務人應就債務之履行負無限責任，債務人
   茍有資力，債權即可獲得清償，若債務人陷於無資力或資力
   不足，債權之經濟上價值即行減損，故代位權之行使應以債
   務人陷於無資力或資力不足為要件」（最高法院50年台上字
   第408號判例、88年度台上字第694號判決意旨參照）。查陳
   永豐就系爭款項，業於臺灣桃園地方法院97年度家訴字第24
   號給付扶養費等事件中，主張與被上訴人請求代墊之扶養費
   抵銷，已如前述，且上開判決認定該抵銷抗辯並不足採（見
   本院卷第22之14頁），顯示陳永豐對於系爭款項之權利已經
   行使，自與陳永豐怠於行使其權利之情形有間。此外，上訴
   人就其行使代位權之要件並未舉證證明，揆諸上開判例說明
   ，上訴人自無行使代位權之餘地。從而，上訴人依民法第
   242條之規定，請求被上訴人給付陳永豐55萬元本息，並由上
   訴人代位受領云云，亦不足取。
五、綜上所述，上訴人先位依民法第549條第1項、第179條之規
    定，請求被上訴人給付上訴人55萬元，及自99年7月23日起
    至清償日止，按年息百分之五計算之利息，洵屬無據，不應
    准許。其假執行之聲請亦失所附麗，應併予駁回。原審為上
    訴人敗訴之判決，及駁回其假執行之聲請，並無不合。上訴
    意旨指摘原判決不當，求予廢棄改判，為無理由，應駁回其
    上訴。上訴人備位依依民法第242條之規定，請求被上訴人
    給付陳永豐55萬元，及自起訴狀繕本送達翌日起至清償日止
    ，按年息百分之五計算之利息，並由上訴人代位受領，亦屬
    無據，應予駁回。
六、本件因事證已臻明確，兩造其餘攻擊、防禦方法及所為之立
    證，與判決之結果不生若何影響，無庸逐一論究，附此敘明
    。
七、據上論結，本件上訴及追加之訴均無理由，依民事訴訟法第
    449條第1項、第78條，判決如主文。
中    華    民    國   100    年    10    月    11    日
                  民事第十八庭
                      審判長法  官  湯美玉
                            法  官  胡宏文
                            法  官  李慈惠
正本係照原本作成。
不得上訴。
中    華    民    國   100    年    10    月    12    日
                            書記官  王敬端